【裁判字號】    95,重上更(一),5
【裁判日期】    950510
【裁判案由】    返還價金
【裁判全文】
臺灣高等法院民事判決               95年度重上更(一)字第5號
上  訴  人  SAOF NO.1 LIMITED
法定代理人  DAVID SHUH REN SIH
訴訟代理人  黃福雄律師
            邱玉萍律師
            李傑儀律師
            黃慧婷律師
上  訴  人宇○○
          Ａ○○
          巳○○
被上訴人  戌○○
          卯○○
          癸○○
          Ｃ○○
前列四人共同
訴訟代理人  游孟輝律師
被上訴人  申○○
                        樓
          壬○○
          黃○○
          Ｂ○○
          子○○
                        號
          宙○○
          丙○○
          Ｅ○○
          辰○○
          己○○
          未○○
          酉○○
          乙○○
          地○○
          寅○○
          Ｄ○○
                        樓
          甲○○
          午  ○
                        號
          玄○○
          庚○○
                        3號
          亥○○
          辛○○○
                        號
          丑○○○
          天○○
                        號
          戊○○
                        號
          丁○○
                        號
上列至共同
訴訟代理人    林信和律師
共同複代理人  楊進銘律師
上列當事人間返還價金事件，上訴人對於中華民國92年8 月14日
台灣台北地方法院92年度重訴字第369 號第一審判決提起上訴，
經最高法院第一次發回更審，本院於95年4 月26日言詞辯論終結
，並判決如下：
    主  文
原判決關於命宇○○、Ａ○○、巳○○給付本息部分，及各該部
分假執行之宣告，暨訴訟費用之裁判均廢棄。
上開廢棄部分，SAOF NO.1 LIMITED 在第一審之訴及假執行之聲
請均駁回。
SAOF NO.1 LIMITED之上訴駁回。
第一、二審及發回前第三審訴訟費用由SAOF NO.1 LIMITED 負擔
。
    事  實
甲、上訴人SAOF NO.1 LIMITED方面：
一、聲明：
  A、上訴聲明：
  (一)原判決關於不利 SAOF NO.1 LIMITED（以下簡稱SAOF）部分
    廢棄。
  (二)上開廢棄部分，應命：
    1.被上訴人戌○○應給付SAOF NO.1 LIMITED 新台幣（下同
      ）990萬元及自民國90年5月25日起至清償日止，按年息5%
      計算之利息。
    2.被上訴人卯○○應給付 SAOF NO.1 LIMITED 459萬元及自
      90年5月25日起至清償日止，按年息5%計算之利息。
    3.被上訴人癸○○應給付SAOF NO.1 LIMITED 148萬5千元及
      自90年5月25日起至清償日止，按年息5%計算之利息。
    4.被上訴人Ｃ○○應給付 SAOF NO.1 LIMITED 243萬元及自
      90年5月25日日起至清償日止，按年息5%計算之利息。
    5.被上訴人申○○應給付SAOF NO.1 LIMITED 202萬5千元及
      自90年5月25日起至清償日止，按年息5%計算之利息。
    6.被上訴人壬○○應給付 SAOF NO.1 LIMITED 243萬元及自
      90年5月25日日起至清償日止，按年息5%計算之利息。
    7.被上訴人黃○○應給付 SAOF NO.1 LIMITED175五萬5千元
      及自90年5月25日起至清償日止，按年息5%計算之利息。
    8.被上訴人Ｂ○○應給付 SAOF NO.1 LIMITED 108萬元及自
      90年5月25日起至清償日止，按年息5%計算之利息。
    9.被上訴人子○○應給付SAOF NO.1 LIMITED 81萬元及自90
      年5月25日起至清償日止，按年息5%計算之利息。
    10.被上訴人宙○○應給付SAOF NO.1 LIMITED 81萬元及自90
      年5月25日起至清償日止，按年息5%計算之利息。
    11.被上訴人丙○○應給付SAOF NO.1 LIMITED 54萬元及自90
      年5月25日起至清償日止，按年息5%計算之利息。
    12.被上訴人Ｅ○○應給付SAOF NO.1 LIMITED 3萬5千元及自
      90年5月25日起至清償日止，按年息5%計算之利息。
    13.被上訴人辰○○應給付SAOF NO.1 LIMITED 54萬元及自90
      年5月25日起至清償日止，按年息5%計算之利息。
    14.被上訴人己○○應給付SAOF NO.1 LIMITED 54萬元及自90
      年5月25日起至清償日止，按年息5%計算之利息。
    15.被上訴人未○○應給付 SAOF NO.1 LIMITED 13萬5千元及
      自90年5月25日起至清償日止，按年息5%計算之利息。
    16.被上訴人酉○○應給付SAOF NO.1 LIMITED 27萬元及自90
      年5月25日起至清償日止，按年息5%計算之利息。
    17.被上訴人乙○○應給付 SAOF NO.1 LIMITED 13萬5千元及
      自90年5月25日起至清償日止，按年息5%計算之利息。
    18.被上訴人地○○應給付SAOF NO.1 LIMITED 27萬元及自90
      年5月25日起至清償日止，按年息5%計算之利息。
    19.被上訴人寅○○應給付 SAOF NO.1 LIMITED 13萬5千元及
      自90年5月25日起至清償日止，按年息5%計算之利息。
    20.被上訴人Ｄ○○應給付 SAOF NO.1 LIMITED 13萬5千元及
      自90年5月25日起至清償日止，按年息5%計算之利息。
    被上訴人甲○○應給付 SAOF NO.1 LIMITED 13萬5千元及
      自90年5月25日起至清償日止，按年息5%計算之利息。
    被上訴人午○應給付 SAOF NO.1 LIMITED 13萬5千元及自
      90年5月25日起至清償日止，按年息5%計算之利息。
    被上訴人玄○○應給付 SAOF NO.1 LIMITED 13萬5千元及
      自90年5月25日起至清償日止，按年息5%計算之利息。
    被上訴人庚○○應給付 SAOF NO.1 LIMITED 13萬5千元及
      自90年5月25日起至清償日止，按年息5%計算之利息。
    被上訴人亥○○應給付 SAOF NO.1 LIMITED 13萬5千元及
      自90年5月25日起至清償日止，按年息5%計算之利息。
    被上訴人辛○○○應給付 SAOF NO.1 LIMITED 13萬5千元
      及自90年5月25日起至清償日止，按年息5%計算之利息。
    被上訴人丑○○○應給付 SAOF NO.1 LIMITED 13萬5千元
      及自90年5月25日起至清償日止，按年息5%計算之利息。
    被上訴人天○○應給付 SAOF NO.1 LIMITED 13萬5千元及
      自90年5月25日起至清償日止，按年息5%計算之利息。
    被上訴人戊○○應給付 SAOF NO.1 LIMITED1 3萬5千元及
      自90年5月25日起至清償日止，按年息5%計算之利息。
    被上訴人丁○○應給付 SAOF NO.1 LIMITED 13萬5千元及
      自90年5月25日起至清償日止，按年息5%計算之利息。
  (三)上訴人願供擔保，請准宣告假執行。
  B、答辯聲明：
     上訴人宇○○、Ａ○○、巳○○ (下稱宇○○等3人）之上
     訴駁回。
二、陳述：除與原判決及本院前審記載相同部分予以引用外，並
    補稱略以：
  (一)系爭股東協議書之文義明確，賦予SAOF NO.1LIMITED對於董
    事會之議案享有否決權，其約定內容因違反公司法強行規定
    而無效：
    1.系爭股東協議書第 1條約定：「買方及主要股東應行使其
      股東會及董事會表決權，以修改公司章程，並行使其表決
      權，於公司股東會及董事會通過或促使通過其它必要之決
      議，以實現下列有關駿億公司組織及事業經營之規則」，
      可知兩造真意係藉由「於股東會及董事會行使表決權」之
      方法，以達到「將前揭股東協議書第 1條各項之內容置入
      公司章程」之目的，足證系爭股東協議書非但為SAOF同意
      買受系爭股份不可或缺之重要前提，且股東協議書第 1條
      之約定有將各項內容置入公司章程之意。
    2.股東協議書第 1條規定有關出售、處分駿億公司資產、公
      司合併、解散、清算、修改章程、公司股票申請上市上櫃
      等關於駿億公司經營重大事項，非經買方（即SAOF）事前
      之書面同意不得為之，意即約定由SAOF享有否決前開事項
      之特殊權限，該約定內容與現行法有違，直接牴觸公司法
      規範之公司治理與經營基本原則，應屬無效。
  (二)退步言，縱系爭股東協議書之內容並非賦SAOF享有否決權，
    而僅係限制主要股東於股東會、董事會表決權為一定內容行
    使，該股東協議書即係「表決權拘束契約」，仍屬違反強行
    規定而無效：
    參照最高法院71年度台上字第4500號裁判認「股東與他股東
    約定，於一般的或特定的場合，就自己持有股份之表決權，
    為一定方向之行使所締結之契約而言。此項契約乃股東基於
    支配公司之目的，自忖僅以持有之表決權無濟於事，而以契
    約結合多數股東之表決權，冀能透過股東會之決議，以達成
    支配公司所運用之策略。此種表決權拘束契約，是否為法律
    所准許，在學說上雖有肯定與否認二說。惟選任董事表決權
    之行使，必須顧及全體股東之利益，如認選任董事之表決，
    各股東得於事前訂立表決權拘束契約，即公司易為少數大股
    東所把持，對於小股東甚不公平。因此，公司法第198條第1
    項規定：『股東會選任董事時，每一股份有與應選出董事人
    數相同之選舉權，得集中選舉一人，或分配選舉數人，由所
    得選票代表選舉權較多者當選為董事。』。此種選舉方式，
    謂之累積選舉法；其立法意旨，係為補救舊法時代當選之董
    事均為公司之大股東，祇須其持有股份總額過半數之選舉集
    團，即得以壓倒數使集團支持之股東全部當選為董事，不僅
    大股東併吞小股東，抑且引起選舉集團收買股東或其委託書
    ，組成集團，操縱全部董事選舉之流弊而設，並使小股東亦
    有當選董事之機會。如股東於董事選舉前，得訂立表決權拘
    束契約，其結果將使該條項之規定形同虛設，並導致選舉董
    事前有威脅、利誘不法情事之發生，更易使有野心之股東，
    以不正當手段締結此種契約，達其操縱公司之目的，不特與
    公司法公平選舉之原意相左，且與公序良俗有違，自應解為
    無效。」。我國公司法學者之見解，亦認表決權拘束契約，
    不僅意圖拘束契約當事人股東權之行使，且試圖拘束契約當
    事人身為一個董事應行使之職權，該契約牴觸法規所賦予董
    事之職權及義務，且已侵及董事之職權，有害公司全體股東
    之權益，應屬無效。
  (三)上訴人給付價金之義務，係以全體賣方「戌○○等33人」確
    實履行其擔保義務與包含系爭股東協議書等附件完全有效作
    為停止條件，而系爭股東協議書既因違反公司法強制規定而
    無效，則全體賣方「戌○○等33人」之擔保義務自未履行，
    故買方給付價金之停止條件當然未成就，足證包含被上訴人
    等全體33位賣方受領系爭價款並無法律上原因，應返還予上
    訴人，並未區別或限制僅及於宇○○等主要股東。系爭契約
    第2條「股東合約」及第九9第(十一)項之約定，系爭協議書為買
    方與包含被上訴人在內之全體賣方33人同意且要求買方與主
    要股東簽署之附件 B；又本約所附之附件茲併入本約，成為
    本約之一部份。足見系爭股東協議書非但為被上訴人全體同
    意主要股東與買方簽署之附件內容，並進而約定該一附件併
    入本約，為本約之一部分。股東協議書為契約書之一部分，
    股東協議書無效，契約書自屬無效。
  (四)退萬步言之，縱認系爭契約及股東協議書並非無效，亦經上
    訴人合法解除之，被上訴人依法應返還其所受領之價款予上
    訴人：
    依股東協議書第1條 (b) 項規定，主要股東非經上訴人事前
    之書面同意，不得為之。而駿億電子股份有限公司（以下稱
    駿億公司）主要股東竟在未事前通知上訴人行使權利情形下
    ，於91年 6月10日於董事會逕通過股票上市決議，證券交易
    所則於同年 6月23日核准該公司股票上市案，違背前開約定
    ，致上訴人無法於該決議案一定時期前行使事前同意權保障
    權益，根據民法第 255條規定，上訴人自有權不經催告解除
    契約，與上訴人催告期間長短、公司法定召開董事會通知期
    間若干，毫無關連。上訴人於91年12月17日寄發第7799號存
    證信函要求被上訴人於文到 5日內召開駿億公司董事會，若
    逾期不為，買賣契約即行解除，被上訴人於同年月25日委請
    律師發函認上訴人請求「無一合法可行」而拒絕履行，上訴
    人始於92年 2月24提起本件訴訟，上訴人自發函定期催告函
    至提起本件訴訟，時間相隔逾 2個月，被上訴人仍不履行，
    上訴人解除契約自為適法。
  (五)上訴人SAOF締約時不知系爭股東協議書牴觸我國公司法，而
    出賣人戌○○等33人亦未盡其於股份買賣契約書中之擔保義
    務，致股份買賣契約之停止條件（即相關文件與契約，包括
    系爭股東協議書，均屬合法有效）未能成就；再者，縱不論
    上訴人之交割義務是否負有停止條件，系爭股東協議書為契
    約書內容之一部，股東協議書無效，契約書自不生效力，被
    上訴人保有系爭買賣價款無法律上之原因，依民法第 113條
    及第 179條規定，將該價款返還予上訴人。退萬萬步言，上
    訴人因主要股東迄未履行股東協議書所約定之任一內容，違
    反該協議書之約定而解除契約書，依民法第259 條第1項第1
    、2款之規定，應將所受領之價款附加利息返還予SAOF。
乙、上訴人宇○○等3人部分：
一、聲明：
  (一)原判決關於不利宇○○等3人部分廢棄。
  (二)上開廢棄部分， SAOF NO.1 LIMITED在第一審之訴及假執行
    之聲請均駁回。
二、陳述：除與原判決及本院前審記載相同部分予以引用外，並
    補稱略以：
  (一)最高法院廢棄本院92年度重上字第 498號判決，係有誤會，
    本院之判決並無任何矛盾之處。系爭股東協議書第 1條約定
    之本文，係屬注意規定，而非強制規定，買方及主要股東於
    股東會或董事會行使表決權，不受任何拘束。系爭股東協議
    書前言開宗明義指出：「緣，為確保駿億公司營運順利並保
    障駿億公司『所有』股東之權利免於損害，買方及主要股東
    乃合意簽訂本合約」，原判決認協議書內容非單純「表決權
    拘束契約」所可比擬，直指當事人雙方有意違反公司法之規
    定「欲將 b項內容納入公司章程」，與事實不符。且協議書
    第1條條文名稱為「公司章程及公司管理結構」 ，不是單就
    公司章程為約定。
  (二)由於SAOF所承買之駿億公司股份在買賣當時尚未上市或上櫃
    ，尚未受到已上市或上櫃公司之法令限制，SAOF為保障其投
    資利益，避免因主要股東任意變更公司經營之狀態而為不利
    全體股東之權利，始要求締結系爭協議書，要求主要股東承
    諾至駿億公司獲准股票上市或上櫃止，宇○○等 3人不致有
    不當經營公司之行為。乃著眼於股票上市或上櫃後，公司之
    行為即受到法令嚴格之監督，且股票可輕易在公開市場交易
    ，投資者即可獲得足夠之保障，無須再倚賴協議書保障其投
    資利益，並非違法要求任何一方將法律所不許可之制度或條
    文強行置入公司章程。
  (三)系爭股東協議書並非系爭股份買賣契約書之目的及主要內容
    ，縱系爭股東協議書無效，亦不影響系爭股份買賣契約書本
    身之效力，故無民法第111條「一部無效即全部無效」 之適
    用。
  (四)宇○○等 3人乃毫無過失而信賴該契約為有效之人，受損害
    數額至少等同於SAOF請求返還之金額，上訴人為抵銷之抗辯
    。
  (五)SAOF主張系爭股份買賣契約書及股東協議書均無效，違反誠
    信原則、禁反言原則，故應將系爭股東協議書解釋為合法有
    效。
丙、被上訴人戌○○、卯○○、癸○○、Ｃ○○、申○○、壬○
    ○、黃○○、Ｂ○○、子○○、宙○○、丙○○、Ｅ○○、
    辰○○、己○○、未○○、酉○○、乙○○、地○○、寅○
    ○、Ｄ○○、甲○○、午○、玄○○、庚○○、亥○○、辛
    ○○○、丑○○○、天○○、戊○○、丁○○（下稱被上訴
    人戌○○等30人）方面：
一、聲明：
  (一)SAOF NO.1 LIMITED之上訴駁回。
  (二)如受不利判決，願預供擔保請准宣告免為假執行。
二、陳述：除與原判決及本院前審記載相同部分予以引用外，並
    補稱略以：
  (一)系爭股東協議書自始存在且有效，而其合法有效，並非系爭
    股份買賣契約書之停止條件，亦非系爭股份買賣契約書之目
    的及主要內容之一部分。
  (二)股東協議書之全部效力，僅及於宇○○等3人及訴外人Golde
    n Success Investments Limited ，而不及於被上訴人戌○
    ○等30人。
  (三)被上訴人戌○○、卯○○、癸○○、Ｃ○○另謂系爭股東協
    議書第1條約定本文屬注意規定，而非強制規定，買方 （指
    SAOF NO.1 LIMITED） 及主要股東於駿億公司股東會與董事
    會行使表決權，並不受任何強制拘束，且其決議內容亦未明
    白具體約定。戌○○等 4人除授權宇○○代為出售股份外，
    並未再行授權其他事項，股東協議書內容之效力不及於戌○
    ○等4人。股東協議書自前言以迄第 7條為止，均係有關「
    公司運作、經營」與「簽約後之股份上櫃與轉讓」之相關事
    宜，而與一般股份買賣之交易條件絲毫無關，戌○○等 4人
    既非駿億公司之董事、監察人，更未曾在駿億公司任職，自
    無可能且毫無必要就股東協議書上所約定之有關「公司運作
    、經營」與「簽約後之股份上櫃與轉讓」等相關事宜，授予
    代理權與宇○○代理簽訂上開股東協議書。退萬步而言，如
    法院為不利戌○○等 4人之判決，則就「被上訴人應償還予
    上訴人各該買賣股份之金額」與「上訴人應將被上訴人所出
    售與上訴人之各該股份」之相互對待給付之間，被上訴人主
    張行使民法第 264條之同時履行抗辯權。駿億公司之股份價
    格現在一股低於10元。
  (四)SAOF向被上訴人戌○○等30人及宇○○等 3人購買駿億公司
    之股份，為確保SAOF購買該股份之權益，SAOF同時與駿億公
    司主要股東簽訂股東協議書。就本件而言，雙方買賣股份之
    交易目的已達，且交易價格係依締約時之市價訂之，股份價
    格係隨各種經濟狀況而有起落，SAOF本應自負投資風險。駿
    億公司在本件股份買賣契約簽訂前，該公司董事會已通過申
    請股票上市、上櫃之提案並交由股東常會討論，並於90年 6
    月15日由股東會通過，授權董事會辦理辦理股票上市、上櫃
    事宜。上市、上櫃須經主管機關嚴格審核，駿億公司於SAOF
    購買股份後亦無違法或不當經營之情事發生，SAOF之權益已
    受充分保障。SAOF簽訂買賣契約及協議書後，從未積極參與
    公司股東會及董事之運作，遲至締約1年7個月後始請求主要
    股東履行股東會協議云云；足認SAOF主張「駿億公司主要股
    東未履行股東協議書之義務」，並不可採。實則在91年 3、
     4月間， SAOF提出希望以低於市場交易價格從台灣4位主要
    股東價購駿億公司股份，以攤平其投資成本，91年11月19日
    駿億公司掛牌上市，承銷價格為20元，91年11月25日主要股
    東回覆SAOF再承購股份之價格為承銷價，SAOF遂於91年12月
    3 日發存證信函主張協議書部分條款無效要求返還價金，足
    認SAOF係不願承擔股價下跌之不利益等語資為抗辯。
    理  由
一、SAOF NO.1 LIMITED起訴主張： SAOF為創業投資機構，於90
    年5月15日與原審全體被告即宇○○等3人及被上訴人戌○○
    等30人簽訂系爭股份買賣契約書，約定以每股 150元承受宇
    ○○等 3人及被上訴人戌○○等30人共28萬股之駿億公司股
    份，總價款為4,200萬元，簽約後， SAOF除依系爭股份買賣
    契約書第1條第2項第2款約定，撥付420萬元為保留款予託管
    人外，已於90年5月25日給付宇○○等3人及被上訴人戌○○
    等30人，共計3,780萬元。又宇○○等3人及訴外人  Golden
    Success Investment Ltd.(以下與宇○○等 3人合稱主要股
    東)代表全體賣方，與 SAOF簽訂系爭股東協議書，以附件方
    式將之引入為系爭股份買賣契約內容之一部分，但宇○○等
    人迄今未依約將股東協議書第 1條事項通過董事會及股東會
    決議。尤有甚者，系爭股東協議書第 1條之約定內容，與中
    華民國公司法之強行規定牴觸而自始無效，且系爭股份買賣
    契約書第 4條之約定，該股東協議書之合法有效乃系爭股份
    買賣契約之停止條件，是系爭股份買賣契約因條件未成就而
    未生效力，宇○○等3人及被上訴人戌○○等30人， 自無受
    領伊所給付款項之權利。SAOF遂於91年12月3 日函請催告宇
    ○○等3人及被上訴人戌○○等30人出面協商； 嗣因宇○○
    等 3人及被上訴人戌○○等30人主張可履行系爭股東協議書
    之約定，故伊於91年12月17日再次發函重申前旨，並催告宇
    ○○等 3人及被上訴人戌○○等30人如認系爭股東協議書有
    效，則請於文到 5日內召開駿億公司之股東會，履行系爭股
    東協議書第1條所載事項，並表示若逾期未為者，SAOF 即行
    解除系爭股份買賣契約及股東協議書之意思表示。然迄今宇
    ○○等3人及被上訴人戌○○等30人均未履約， 則系爭股東
    協議書自始無效或業遭伊解除，而對SAOF負有返還已受領之
    價金義務等情，爰依民法第113條無效之法律行為， 應負回
    復原狀或損害賠償、第259條解除契約後回復原狀及第179條
    不當得利之法則，求為命宇○○給付243萬元、 Ａ○○給付
    202萬5千元、巳○○給付175萬5千元，及均自90年5 月25日
    起至清償日止，按年息5%計算利息；被上訴人戌○○等30人
    給付如上訴聲明第(二)項所示本息之判決（原審判命宇○○、
    Ａ○○、巳○○如數給付，而駁回 SAOF NO.1 LIMITED其餘
    之請求。SAOF NO.1 LIMITED及宇○○等3人對彼等敗部部分
    ，均聲明不服）。
二、宇○○等3人及被上訴人戌○○等30人則以：SAOF NO.1 LIM
    ITED委請理律法律事務所所擬之系爭股份買賣契約書約定買
    賣價款為每股固定價款150元， 另約定依駿億公司90會計年
    度之稅後盈餘情形，由SAOF 額外給付每股6元至50元不等之
    「業績價款」，或於未達一定盈餘時由SAOF取回每股15元之
    「保留款」；上開「固定價款」，嗣因駿億公司90會計年度
    之稅後盈餘未達約定之盈餘金額，爰由SAOF依約取回所謂之
    保留款，每股買賣價格為135元。 而系爭股東協議書之當事
    人，僅限於宇○○等3人與訴外人Golden Success Investme
    nt Limited即主要股東。又系爭股東協議書並非自始無效，
    亦非系爭股份買賣契約書之目的及主要內容等語；宇○○等
    3人另以：系爭股東協議書應屬自始有效，而其第1條之內容
    ，並非提供SAOF享有「否決權」，僅係合理限制「主要股東
    表決權之行使」，類似於表決權之拘束契約，參諸企業併購
    法及外國立法例之規定，該約定應屬有效。又依系爭股東協
    議書第6條之約定，該協議書已於91年9月23日因駿億公司股
    票獲准上市時，即已自動終止。系爭股東協議書之合法有效
    ，並非系爭股份買賣契約之停止條件，僅係「買方（指SAOF
    )履行其義務」之停止條件。再參以91年1月修正施行之德國
    債法，已刪除我國民法第246條第一項參仿之德國民法第306
    條，契約標的是否屬於可能，在私法自治的前提下，國家之
    法律實已無必要強行介入使其無效。系爭股東協議書並非系
    爭股份買賣契約書之目的及主要內容，縱系爭股東協議書無
    效，亦不影響系爭股份買賣契約書本身之效力，故無民法第
    111條「一部無效即全部無效」之適用。宇○○等3人乃無過
    失而信賴該契約為有效之人，受損害數額至少等同於SAOF請
    求返還之金額，爰預為抵銷之抗辯。另SAOF主張系爭股份買
    賣契約書及系爭股東協議書均無效，已違反誠信原則、禁反
    言原則，故應將系爭股東協議書解釋為合法有效等語，資為
    抗辯。
三、兩造不爭執之事實：
    SAOF與宇○○等3人及被上訴人戌○○等30人，於90年5月15
    日簽訂股份買賣契約書，約定SAOF以每股150元自宇○○等3
    人及被上訴人戌○○等30人承受28萬股之駿億公司股份，總
    價款為4,200萬元。簽約後，SAOF除撥付420萬元為保留款予
    託管人外，其餘3,780萬元已於90年5月25日如數給付予宇○
    ○等3人及被上訴人戌○○等30人如原審訴之聲明（ 見原審
    卷第6頁背面、第7頁至第9頁）所示金額。SAOF於91年12 月
    3日、同年12月17日及92年1月3日分別向宇○○發函催告（
    並請其代轉知Golden Success Investments Limited及其餘
    之買方），表明如未依限履約，將解除契約。宇○○等 3人
    及被上訴人戌○○等30人乃於91年12月25日、92年1月23 日
    共同發函表示不同意之事實，為兩造所不爭執，並有股份買
    賣契約書、存證信函等為證，堪信為真實。
四、兩造爭點之論述：
    兩造之爭點為協議書之內容是否違反強制規定而為無效，及
    協議書是否對於原審全體被告均發生拘束力？
  (一)SAOF雖主張系爭股東協議書第 1條 (b)項就出售、處分公司
    資產、公司合併、解散、清算、修改章程、公司股票申請上
    市上櫃等公司經營重大事項，SAOF享有否決權之特殊權限，
    牴觸公司法第179條、第185第1項、第277條第2項及第316條
    第 1項之強制規定，且屬於重要事項，故系爭股東協議書無
    效云云。惟查：
    1.依系爭股東協議書（外放證物）前言載明：「緣，為確保
      駿億公司營運順利並保障駿億公司所有股東之權利免於損
      害，買方及主要股東乃合意簽定本合約」；並於第 1條約
      定：「公司章程及公司管理結構」、第 2條約定：「公司
      經理人」、第3條約定：「股票上櫃之時程」、第4條約定
      ：「股份轉讓之限制」、第 5條約定：「優先承購權及共
      同轉讓權」、第6條約定：「（合約）有效期間」、第7條
      約定：「其他規定事項」，是系爭股東協議書自前言至第
      7條止， 均係有關「公司運作、經營」與「簽約後之股份
      上櫃與轉讓」之相關事宜。再依系爭股份買賣契約書（外
      放證物）於第2條約定 ：「交割時，駿億公司之『主要股
      東』及買方應簽署一份協議書，其格式如附件Ｂ（即『股
      東協議書』）」，既係約定由「主要股東」及買方簽署該
      股東協議書，則其他「非主要股東」自無參加簽署該股東
      協議書之餘地。又依系爭股東協議書前言，可知買方及主
      要股東簽定系爭股東協議書之目的，係在於確保駿億公司
      營運順利並保障駿億公司所有股東之權利免於損害，既然
      簽訂協議書之目的，開宗明義言明係為保障駿億公司『所
      有』股東之權利免於損害，當不致有所謂賦予SAOF享有否
      決權致侵害部分股東權利之可能。因此，於第 1條約定：
      「買方及主要股東應行使其股東會及董事會表決權，以修
      改公司章程，並行使其表決權，於公司股東會及董事會『
      通過』或『促使通過』其他必要之決議，以實現下列（即
      ａ、ｂ、ｃ、ｄ 4項內容）有關駿億公司組織及事業經營
      事項．．．」，足證系爭股東協議書第1 條雙方約定在於
      「股東協議書」第1條第ａ、ｂ、ｃ、ｄ項之內容有無「
      實現」，即於公司股東會及董事會，以修改公司章程，或
      「通過」或「促使通過」其他必要之決議，以實現第1 條
      第ａ、ｂ、ｃ、ｄ項之內容；至「如何實現」或「實現方
      法為何」，並無任何具體約定，該第 1條使用「促使通過
       」之文字，可見系爭股東協議書第1條僅為注意規定之性
      質，並非強制性規定；又其所約定「『通過』或『促使通
      過』其他必要之決議」，顯然買方及主要股東於公司股東
      會或董事會所通過或促使通過之「其他必要之決議」，並
      非指該系爭股東協議書第1條第 （ａ）、（ｂ）、（ｃ）
      、（ｄ）4項之內容，否則豈有另訂 「其他必要之決議」
      可言，益證系爭股東協議書第1條約定之本文， 係屬注意
      規定，而非強制性規定，買方及主要股東於駿億公司股東
      會與董事會行使表決權，自不受任何強制拘束。
    2.又SAOF自認在審閱系爭股份買賣契約書初稿（見本院92年
      度重上字第498號卷(二)第96至第104頁）後，曾於90年 4月
      27日以傳真附一指示條款清單（下稱系爭指示條款清單－
      見本院重上字卷(二)第94、95頁），其中明確要求將否決權
      及事前同意等條件加入股份買賣契約書之附件Ｂ即股東協
      議書等語（上述卷(二)第86、87頁），而證人即處理系爭股
      東協議書及股份買賣契約書之藍善德亦在本院前審證稱：
      「我是與日本公司代表林先生接觸（洽商本件契約事務）
      ，也有與上訴人公司法務主管接觸溝通，做好的文件均有
      與兩家公司溝通、看過才執行簽約的動作．．．」、「（
      股份買賣契約書、股東協議書我們擬出來後），我傳真給
      當事人看過有修改，來來往往很多次，我當事人是有針對
      我們草擬的契約將他們所要求的否決權及事前同意等條件
      修改」、「（上證二傳真指示）條款清單是當事人傳真給
      我們，我們將可以列入的都列入」、「（我列好後，當事
      人又要求修改那些）我已記不清楚，我看資料中是對我們
      擬好草稿作有修改，主要是價款方面，例如股東協議書裡
      面第1條（應為第1條ｂ項）的修改，括弧裡面下列事項需
      要買方的同意始得為之，買方收到主要股東的通知14天之
      內，買方若沒有答覆，視為買方已同意，這是我印象比較
      深刻的修改」、「 ．．．我印象中股份買賣協議書第6條
      『買賣之聲明及擔保』、第7條『賠償』、 股東協議書前
      言、股東協議書第1條的本文、股東協議書第6條『有效期
      間』這幾個條文都是很合理的條文，．．．」、「我們所
      定的契約『不可能』與現行法律、公司法或民法相關規定
      有所牴觸，我們客戶除了買股份，也要加入公司章程修改
      的表決，我們的客戶也要參與經營，股東協議書要規定成
      為股東後，雙方要有共識後才來決行，我們希望主要股東
      之間都有共識後再來決定公司的決策」、「（股東協議書
      ）第1條是原則性、概括性的條文，這個條款， 當買方成
      為股東應該作必要股東會決議來修改章程，同時行使表決
      權，在公司股東會、董事會作決議來實現或實行下列的事
      項；譬如Ａ項的政策，是公司盈餘不違反本文的規定下才
      可以發放，也就是說公司必須在財務很健康的情況下才能
      發放，這個可以定在章程裡面，這並不違法；關於Ｂ項部
      分，可以放在章程內，但是在作決議時，希望買方與主要
      股東要有共識，有共識後，才在股東會或董事會決議，視
      事務性質決定，在個別的股東會、董事會再決議。關於Ｃ
      項觀察員的部分當然不必列入章程內，可以定在協議書內
      」、「（理律事務所所定契約）沒有（如本件契約當事人
      雙方爭執所定的契約有效、無效或是違背法律強制規定或
      公序良俗）」、「（本件股份）買賣時間是90年5 月15日
      ，交割時間為90年5月25日」、「 （在買方股票交割之前
      或當時）沒有（抱怨第4條有那部分條件沒有成就）」（
      見本院上述卷(二)第146頁至第151頁）；另證人劉裕實亦在
      本院前審證稱：「本件理律事務所是指派我與藍（善德）
      先生負責，藍（善德）先生是我的主管，我是與藍（善德
      ）先生討論有關契約的內容，客戶是告訴我們主要內容傳
      真給我們，我記憶中有修改，但已忘了有幾次」、「我印
      象中只有股東協議書第1條第1項ｂ項括弧買方應於主要股
      東通知14天內，買方如不為答覆，視為買方同意，這是客
      戶指示加上去的」、「（擬契約時）我們都有考慮到公司
      法、民法的相關規定，『不可違反』強制規定，所以才有
      行使表決權，及其他必要決議的說明」、「（理律）有（
      處理過類似的委託案件），在訂立股份買賣契約書及股東
      協議書是常見的，到目前還沒有見到所簽的契約是無效或
      違背強制規定的」、「（契約多次修改後）是（經過雙方
      的同意而簽訂契約書及協議書）」、「雙方一路修改合約
      到簽約，的確依照契約在履行並交割，我認為這個契約是
      有效，但是雙方當事人如何認知，我不清楚」等語（見本
      院上述卷(二)第152頁至第155頁），足證SAOF委託理律事務
      所草擬系爭股東協議書前，已考慮到不可違反公司法、民
      法的強制規定，雖在於確保SAOF之投資受尊重，但並未賦
      予SAOF優於其他股東之地位，或享有否決權等，否則如何
      達到協議書前言「保障駿億公司所有股東之權利免於損害
      」之簽訂協議書之目的？系爭股東協議書及系爭股份買賣
      契約書，並非無效，亦無違反公司法第179條、第185條第
      1項、第277條第2項及第316條第1 項之強制規定，亦非屬
      民法第71條違反強制規定之無效，更無民法第246 條約標
      的給付不能之無效及民法第72條違反公序良俗之無效，自
      係合法有效。是SAOF所為此部分之主張，殊不足取。
    3.再經參酌系爭「股份買賣契約書」與「股東協議書」均係
      SAOF委請理律法律事務所主導擬稿進而簽署，復已據證人
      藍善德、劉裕實證述屬實，有如前述。足證SAOF於投資前
      ，必於事前進行嚴格之審查程序，對於賣方所提供之上開
      資料，雙方均同意後，始簽訂系爭股份買賣契約書，並於
      系爭股份買賣契約書第4條第1項第8款載明 ：「買方為進
      行本次股份買賣交易對駿億公司所進行之審查工作（ due
      diligence）， 其結果在下各方面均使買方滿意‧‧‧」
      ，益證SAOF係於審查程序極為滿意之情形下，始簽署系爭
      股份買賣契約書，並於90年5 月25日完成交割（見本院重
      上字卷(二)第150、154頁）。再者，由於SAOF所承買之駿億
      公司股份在買賣當時尚未上市或上櫃，尚未受到已上市或
      上櫃公司之法令限制，SAOF為保障其投資利益，避免因主
      要股東任意變更公司經營之狀態而為不利全體股東之權利
      ，始要求締結系爭協議書，要求主要股東承諾至駿億公司
      獲准股票上市或上櫃止，宇○○等 3人不致有不當經營公
      司之行為。乃著眼於股票上市或上櫃後，公司之行為即受
      到法令嚴格之監督，且股票可輕易在公開市場交易，投資
      者即可獲得足夠之保障，無須再倚賴協議書保障其投資利
      益，並非違法要求任何一方將法律所不許可之制度或條文
      強行置入公司章程。是SAOF 主張系爭股東協議書第1條約
      定係屬無效，且涉及表決權拘束契約，及系爭股份買賣契
      約書因停止條件尚未成就，而未發生效力，其得依不當得
      利之法則，請求返還價款，自屬無據。
    4.按「行使權利，履行義務，應依誠實及信用方法。」民法
      第148條第2項定有明文。系爭「股份買賣契約書」與「股
      東協議書」均係SAOF委請理律法律事務所主導擬稿進而簽
      署，雙方並依照契約履行在理律法律事務所辦理股份交易
      之交割完竣。如SAOF自始擬定違反強制規定之協議書，依
      股票嗣後漲跌之程度即其獲利與否，再行決定是否主張無
      效，則其行使權利顯然未依誠實及信用方法。宇○○等 3
      人及戌○○等30人（即原審被告）主張91年3、4月間SAOF
      提出希望以低於市場交易價格從台灣 4位主要股東價購駿
      億公司股份，以攤平其投資成本，91年11月19日駿億公司
      掛牌上市，承銷價格為20元，91年11月25日主要股東回覆
      SAOF再承購股份之價格為承銷價，SAOF遂於91年12月 3日
      寄發存證信函主張協議書部分條款無效，要求返還價金，
      足證SAOF係不願承擔股價下跌之不利益等語。經查，SAOF
      在辦理股票交割後之 1年餘，且在股價遠低於其所承購價
      格時始發現協議書違反強制規定為無效，就時間上之巧合
      而言，原審被告之抗辯，洵非無據，SAOF係因股價下跌不
      願承擔損失，始主張契約無效，其顯然未依誠信原則行使
      權利。SAOF雖然主張係嗣後始發現協議書違反強制規定云
      云；然，理律法律事務所乃國內知名之國際商務法律事務
      所，應不致草擬無效之契約供當事人使用，且依證人前揭
      證詞，草擬協議書時並非疏未考慮、反係已詳細研究不可
      有違反法律規定之情形，已取得律師執照之專業人才應不
      致對違法與否作出錯誤之判斷。故SAOF主張事後才發現協
      議書違反強制規定云云，違反常情，實難採信。如SAOF所
      謂協議書條款違反強制規定之主張為可採，不得不令人懷
      疑是否故意簽訂無效之契約，再視獲利與否決定是否主張
      無效，果係如此，其行為明顯違反誠信原則，不應受法律
      之保護。
  (二)SAOF另主張系爭股份買賣契約書明定股東協議書為該買賣契
    約文件一部，故效力及於宇○○等 3人及戌○○等30人云云
    。惟查：
    1.依系爭股東協議書末頁所示，簽署者僅為宇○○等 3人及
      訴外人Golden Success Investments Limited；且經核彼
      等均係以自己名義為之，並未表彰代理他人意旨，此有別
      於宇○○於簽署系爭股份買賣契約書時，未出席之股東均
      係由宇○○代為蓋章代理簽署，並加註「代」字。則由系
      爭股東協議書之簽署方式觀之，應僅有宇○○等 3人及訴
      外人Golden Success InvestmentsLimited 應受該股東協
      議書所拘束。再系爭股東協議書前言已載明：「緣，為確
      保駿億公司所有股東之權利免於損害，買方及主要股東乃
      合意簽訂本合約」，即說明宇○○等 3人及訴外人Golden
      Success Investments Limited係「主要股東」。雖 SAOF
      主張依系爭股份買賣契約書第2條約定 ：「交割時，駿億
      公司之主要股東及買方應簽署一份股東協議書，其格式如
      附件Ｂ」、第9條第(十一)款 ：「本約所附之附件茲併入本約
      ，或為本約之一部分」， 宇○○等3人及被上訴人戌○○
      等30人均應受上開協議書所拘束云云。惟查系爭股份買賣
      契約書第2條已載明簽署上開協議書係主要股東， 而非全
      體賣方；至第9條第(十一)款， 僅係補充此等條文所設規定，
      並未擴張該協議書效力。是SAOF所為此部分之主張，亦不
      足取。
    2.SAOF雖又主張系爭股份買賣契約書第5條第(三)款約定， 宇
      ○○等3人及被上訴人戌○○等30人保證 ：「．．．本約
      （及因本約而簽署或交付之一切其它契約及文件）之簽署
      及交付，或本約或相關契約文件等議定交易之成就，均不
      會與任何適用於駿億公司或賣方之法規衝突或觸犯該等法
      規．．．」（見外放證物(一)第11頁）、第4條第(一)款第1.
      4.目（見外放證物(一)第8頁），將宇○○等3人及被上訴人
      戌○○等30人所為之賣方聲明、擔保及承諾事項之成就與
      否，約定為買方履行義務之「停止條件」，足見宇○○等
       3人及被上訴人戌○○等30人均應受股東協議書拘束云云
      。惟查買方對於個別賣方分別訂立特約亦所在多見，本件
      系爭股份買賣契約書第5條第(三)款之 「賣方聲明、擔保及
      承諾」、第4條第(一)款第1.4.目所述「停止條件」， 並未
      特別註明該股東協議書應及於其餘賣方，則該條款所述擔
      保、承諾等節，亦僅限於簽署該協議書之當事人。是上述
      條文對於宇○○等 3人所簽署系爭股東協議書仍未擴張及
      於其餘賣方全體。
  (三)SAOF雖又主張縱系爭股份買賣契約有效，亦經SAOF以系爭第
    7535號存證信函及系爭第7799號存證信函表示解除，故宇○
    ○等 3人及被上訴人戌○○等30人應返還所受領之價金云云
    。惟查：
    1.按給付無確定期限者，債務人就債權人得請求給付時，經
      其催告而未給付，自受催告時起，即應負遲延責任；又契
      約當事人之一方遲延給付者，須經他方當事人定相當期限
      催告其履行，如於期限內仍不履行時，始得解除其契約，
      此觀民法第229條第2項及第254條規定至明。
    2.SAOF固曾先後以系爭第7535存證信函、系爭第7799號存證
      信函及92年1月3日台北松江路郵局第62號存證信函（下稱
      系爭第62號存證信函－見外放證物(二)第66頁至第77頁）致
      宇○○（並請其代轉知Golden Success Investments
      Limited 及其餘之買方），惟經核其中系爭第7535號存證
      信函，僅係在於要求於文到3日與SAOF 所委任之黃福雄律
      師協商解決方案；而系爭第7799號存證信函，亦僅係在再
      度要求於文到 5日內召開駿億公司之董事會；至系爭第62
      號存證信函，亦僅係在函覆系爭林信和律師函，並無任何
      催告履行契約之內容。SAOF所寄發之上開第7535號及第77
      99號存證信函，均僅以宇○○為發函對象，僅係請宇○○
      代轉知Golden Success Investments Limited及其餘之買
      方。且系爭第7535號存證信函並無任何催告履行契約之意
      思表示；而系爭第7799號存證信函，亦僅係催告宇○○（
      並請其代轉知Golden Success Investments Limited及其
      餘之買方 ）召開董事會，既無緊急情事，依公司法第204
      條前段規定 ：「董事會之召集，應載明事由，於7日前通
      知各董事及監察人。．．．」， 惟SAOF催告期限僅有5日
      ，亦於法不合，揆諸前開說明，SAOF尚不得解除系爭股份
      買賣契約。是SAOF主張解除系爭股份買賣契約，請求回復
      原狀返還價款，亦屬無據。
    3.SAOF再主張駿億公司主要股東在未事前通知SAOF行使權利
      之情形下，於91年 6月10日之董事會通過股票上市決議，
      證券交易所於91年9 月23日核准該公司股票上市案，已違
      背協議書之約定，依民法第255條規定，SAOF 有權不經催
      告解除契約。經查，協議書第6條規定 ：「本合約自簽約
      日起生效，至發生下述情形時自動終止‧‧‧駿億公司股
      票獲准於中華民國櫃檯買賣交易市場掛牌上櫃，或於中華
      民國證券交易集中市場掛牌上市」。證券交易所於91年 9
      月23日核准駿億公司股票上市案，協議書於該日自動終止
      ，SAOF自無從解除協議書，自亦無從以協議書為契約內容
      之一部分，據以解除系爭買賣契約。
五、綜上所述，SAOF 依據民法第113條無效之法律行為，應負回
    復原狀或損害賠償、第259條解除契約後回復原狀及第179條
    不當得利之法則，求為命宇○○給付243萬元、 Ａ○○給付
    202萬5千元、巳○○給付175萬5千元、被上訴人戌○○等30
    人分別給付如上訴聲明第(二)項所示金額，及均自90年5 月25
    日起至清償日止，按年息5%計算之利息，均屬不應准許。從
    而原審就宇○○等 3人部分，所為彼等敗訴之判決，自有未
    洽。宇○○等 3人之上訴論旨指摘原判決此部分不當，求予
    廢棄改判，為有理由；就被上訴人戌○○等30人部分，所為
    SAOF敗訴之判決，並無不合。SAOF之上訴論旨指摘原判決此
    部分不當，求予廢棄改判，為無理由。
六、至兩造其餘之攻擊或防禦方法及未經援用之證據，經本院斟
    酌後，認為均不足以影響本判決之結果，自無逐一詳予論駁
    之必要，併此敘明。
七、據上論結，本件宇○○、Ａ○○、巳○○之上訴為有理由，
    SAOF NO.1 LIMITED 之上訴為無理由， 依民事訴訟法第449
    條第1項、第450條、第78條，判決如主文。
中    華    民    國    95    年    5    月    10     日
                  民事第二庭審判長法  官  吳謙仁
                                  法  官  李瓊蔭
                                  法  官  蘇瑞華
正本係照原本作成。
如不服本判決，應於收受送達後20日內向本院提出上訴書狀，其
未表明上訴理由者，應於提出上訴後20日內向本院補提理由書狀
（均須按他造當事人之人數附繕本）上訴時應提出委任律師或具
有律師資格之人之委任狀；委任有律師資格者，另應附具律師資
格證書及釋明委任人與受任人有民事訴訟法第466 條之1第1項但
書或第2項（詳附註）所定關係之釋明文書影本。
中    華    民    國    95    年    5     月    11    日
                                  書記官  賴以真
附註：
民事訴訟法第466條之1（第1項、第2項）：
對於第二審判決上訴，上訴人應委任律師為訴訟代理人。但上訴
人或其他法定代理人具有律師資格者，不在此限。
上訴人之配偶、三親等內之血親、二親等內之姻親，或上訴人為
法人、中央或地方機關時，其所屬專任人員具有律師資格並經法
院認為適當者，亦得為第三審訴訟代理人。


司法院資訊處製作；財團法人民間司法改革基金會備份。
